臺灣臺北地方法院民事判決
111年度勞訴字第99號
原      告  蔡正良  
            李和仁  
            陳順安  
            陳銘星  
            葉惠昌  
            鄭貴文  
上六人共同
訴訟代理人  陳明政律師
被      告  台灣電力股份有限公司

法定代理人  曾文生  
訴訟代理人  林富華律師
上列當事人間請求給付退休金差額事件，本院於民國111年4月6
日言詞辯論終結，判決如下：
    主  文
一、被告應給付原告陳銘星如附表編號4「應補發退休金」欄所
    示金額，及自如附表編號4「本院判決利息起算日」欄所示
    日期起至清償日止，按週年利率5％計算之利息。
二、原告陳銘星其餘之訴、原告蔡正良、李和仁、陳順安、葉惠
    昌、鄭貴文之訴均駁回。　　
三、訴訟費用由被告負擔10％，餘由原告蔡正良、李和仁、陳順
    安、葉惠昌、鄭貴文負擔。
四、本判決第一項得假執行。但被告如以如附表編號4「應補發
    退休金」欄所示金額為原告陳銘星預供擔保，得免為假執行
    。 
    事實及理由
壹、程序部分：
　　被告法定代理人原為楊偉甫，嗣於訴訟進行中變更曾文生，
    並經其聲明承受訴訟，核符民事訴訟法第175條第1項規定，
    應予准許。
貳、實體部分：
一、原告主張：
　㈠原告為被告屏東區營業處之員工，均屬純勞工，分別自如附
    表「工作年資起算日期」起受僱於被告，各於如附表「舊制
    年資結清日期」、「退休日期」欄所示日期結清舊制年資或
    退休。原告依勞動基準法（下稱勞基法）施行前後之工作年
    資所計算之舊制結清基數或退休金基數各如附表「舊制結清
    基數／退休金基數」欄所示。又舊制結清或退休前3個月、6
    個月工資應包含初夜點心費與深夜點心費（下稱系爭夜點費
    ）及司機加給，其平均金額如附表「平均（含加發）夜點費
    及司機加給」欄所示。詎被告於因舊制結清而計算退休金時
    ，未將系爭夜點費及司機加給列入平均工資計算（原告陳銘
    星部分漏未計入司機加給，其餘原告部分漏未計入系爭夜點
    費及司機加給），短付原告退休金，爰依勞基法第84條之2
    、第55條第1項、第3項、臺灣省工廠工人退休規則（民國89
    年9月25日廢止，下稱退休規則）第9條第1款、第10條第1項
    第1款、經濟部所屬事業人員退休撫卹及資遣辦法（下稱退
    撫辦法）第9條（即108年8月30日修正前退撫辦法第6條，下
    逕以第9條稱之）或年資結清協議書（與前開規定為選擇合
    併）提起本件訴訟等語。
　㈡並聲明：被告應給付原告各如附表「應補發退休金」欄所示
    金額，及各自如附表「原告請求利息起算日」欄所示之日起
    至清償日止，按週年利率5％計算之利息。
二、被告辯以：
　㈠被告為體恤輪班人員須於初夜、深夜時段出勤之辛勞，早於
    日治時期，發放食品予出勤人員充作初夜、深夜點心，嗣因
    發放食品手續繁瑣，故自64年起改以現金代之，給付數額固
    定，不因職級薪資高低、經驗等不同而有差異，但僅屬發放
    方式改變，性質仍為單方恩惠性給與，並非因工作而獲得之
    經常性給與。至77年間因考量輪班人員長期初夜、深夜輪班
    之辛勞，另加發輪班人員初夜、深夜點心費，嗣於92年1月1
    日起調整為輪班人員出勤小夜班發給初夜點心費新臺幣（下
    同）250元（包含一般初夜點心費75元及加發初夜點心費175
    元），大夜班發給深夜點心費400元（包含一般深夜點心費1
    50元及加發深夜點心費250元），且為作業方便，以輪值小
    、大夜班之次數按月結算，每人每月可領取之金額非固定，
    與一般津貼每月固定支付一定金額不同，足徵系爭夜點費不
    論一般、加發均非勞務之對價，即使固定發放，亦未變更其
    恩惠給與性質。又司機加給本質屬鼓勵性質之額外給與項目
    ，非經常性給與，亦非勞基法所定勞務對價。且被告為經濟
    部所屬國營事業，員工之退休、撫卹、資遣及離職等事項，
    悉依退撫辦法及經濟部所屬事業人員退休撫卹及資遣辦法作
    業手冊（下稱退撫辦法作業手冊）作為實務作業之準繩，依
    退撫辦法作業手冊規定，並參酌經濟部相關函示，可知行政
    院及經濟部從未將系爭夜點費、司機加給核定為列入計算平
    均工資之給與項目，自無法計入平均工資計算退休金。又原
    告各於108年12月間簽訂年資結清協議書，其中第2條約定：
    「…平均工資之計算悉依據行政院82年12月15日台82經44010
    號函核定『經濟部所屬事業機構列入計算平均工資之給與項
    目表』之規定辦理…」等語，即系爭夜點費、司機加給均不在
    據以計算結清舊制年資金額之平均工資範疇，原告應受拘束
    ，不得於本件請求將之納入平均工資計算結清舊制年資金額
    ，況雇主於勞動契約存續期間本無結清義務，僅得由勞雇雙
    方約定結清，若原告認為約定之給與低於勞基法標準而不生
    結清效力，被告亦無於約定範圍外之給付義務。
　㈡縱認系爭夜點費應列入平均工資計算退休金，應以加發初夜
    點心費175元、加發深夜點心費250元為限，列入平均工資計
    算退休金，另應自勞基法施行後始計入平均工資計算退休金
    等語。　
　㈢並聲明：原告之訴駁回。
三、不爭執事項（見本院卷第372至373頁，並依判決格式調整文
    字及順序）：
  ㈠原告為被告屏東區營業處之員工，均屬純勞工，分別自如附
    表「工作年資起算日期」起受僱於被告，各於如附表「舊制
    年資結清日期」、「退休日期」欄所示日期結清舊制年資或
    退休。原告依勞基法施行前後之工作年資所計算之舊制結清
    基數或退休金基數各如附表「舊制結清基數／退休金基數」
    欄所示。
  ㈡原告於舊制結清或退休前3個月、6個月領取之夜點費（含加
    發）、司機加給平均金額如附表「平均（含加發）夜點費及
    司機加給」欄所示。
  ㈢被告係採24小時全天連續作業，分為日班、小夜班、大夜班
    輪班作業，各班工作性質相同、服勤時間不同，除原告陳銘
    星以外之原告工作均需輪班。又原告為線路裝修員，其駕駛
    工程車從事線路裝修並負責保養維護車輛，被告每月另發給
    兼任司機加給。
  ㈣被告按實際輪值員工發給之初夜、深夜夜點費，自92年1月起
    小夜班初夜夜點費每次250元，大夜班深夜夜點費每次400 
    元，由實際輪班或代班人領取。夜點費每人每日金額相同，
    不因員工作業種類、年資、職級等而有差異。
  ㈤司機加給係因員工兼任駕駛工程車、保養維護車輛，被告每
    月固定給付之加給，依被告108年9月12日電人字第10800178
    06函示，每月須達出車4次方可支領完整司機加給，若未達4
     次則減半發放。
　㈥原告於108年12月間各簽立年資結清協議書。　　　
四、本院之判斷：　　
　㈠原告蔡正良、李和仁、陳順安、葉惠昌、鄭貴文（下稱原告
    蔡正良等5人，均尚未退休），不得請求退休金差額：
　⒈按「本條例施行前已適用勞動基準法之勞工，於本條例施行
    後，仍服務於同一事業單位而選擇適用本條例之退休金制度
    者，其適用本條例前之工作年資，應予保留」、「前項保留
    之工作年資，於勞動契約依勞動基準法第11條、第13條但書
    、第14條、第20條、第53條、第54條或職業災害勞工保護法
    第23條、第24條規定終止時，雇主應依各法規定，以契約終
    止時之平均工資，計給該保留年資之資遣費或退休金，並於
    終止勞動契約後30日內發給」、「第1項保留之工作年資，
    於勞動契約存續期間，勞雇雙方約定以不低於勞動基準法第
    55條及第84條之2規定之給與標準結清者，從其約定」，勞
    工退休金條例（下稱勞退條例）第11條第1項至第3項定有明
    文。參酌其立法理由「為銜接新舊制度，第1項明定選擇適
    用本條例之退休金制度之勞工，其適用本條例前之工作年資
    應予保留。第2項明定保留之工作年資，由雇主以契約終止
    時之平均工資，依相關法令之規定發給資遣費或退休金；勞
    工離職時如未符合退休金或資遣費之請領要件，即不得請領
    退休金或資遣費。依勞動基準法規定，勞工於退休或遭資
    遣時，雇主始有給付退休金或資遣費之義務，故不宜規定雇
    主於勞工選擇本條例之退休金制度時，應結清其年資；但如
    勞資雙方自行協商約定，勞動契約繼續存續，並先依勞動基
    準法規定結清保留年資者，不影響勞工之權益，應屬可行，
    爰為第3項規定」等語，可知勞工適用勞退條例前之工作年
    資（即舊制年資），於勞動契約存續期間，雇主本無結清義
    務，僅得由勞雇雙方約定結清；至若勞工認為約定之給與低
    於勞基法第84條之2、第55條所定標準而不生拘束力，亦僅
    係勞工於符合退休金請領法律規定時得請求差額之問題，而
    不因勞基法設有相關標準而得逕予變更雇主與勞工之結清協
    議合意範圍，是於勞工退休前，雇主亦無於約定範圍外之給
    付義務。
　⒉原告蔡正良等5人於108年12月間與被告約定結清舊制年資後
    ，雖主張其等請求係因兩造於約定結清舊制年資時，漏未將
    系爭夜點費、司機加給計入平均工資計算，而得於尚未退休
    前依勞基法第84條之2、第55條第1項、第3項、退休規則第9
    條第1款、第10條第1項第1款、退撫辦法第9條規定或年資結
    清協議書請求退休金差額云云。惟被告於勞動契約存續期間
    本無結清舊制年資之義務，其與原告約定結清舊制年資後，
    既已依約定內容（即「平均工資之計算悉依據行政院82年12
    月15日台82經44010號函核定『經濟部所屬事業機構列入計算
    平均工資之給與項目表』之規定辦理」，見本院卷第283至28
    8、291至294頁年資結清協議書第2條）如數給付，原告蔡正
    良等5人自無依年資結清協議書請求被告於約定範圍外給付
    之權利。至於原告蔡正良等5人主張：兩造結清舊制年資時
    ，關於上開給付項目未列入平均工資計算基礎之約定為無效
    乙節，亦僅係得待勞動契約終止時，依勞退條例第11條第2
    項規定請求被告發給資遣費或退休金，在此之前，尚難認其
    等未退休前即得依勞基法第84條之2、第55條第1項、第3項
    、退休規則第9條第1款、第10條第1項第1款、退撫辦法第9
    條規定，請求被告發給退休金差額，是原告蔡正良等5人請
    求，均無理由。　
　㈡原告陳銘星（已退休）得請求退休金差額：
　⒈司機加給應計入平均工資計算退休金：　
　⑴按勞基法第2條第4款規定：「平均工資：指計算事由發生之
    當日前6個月內所得工資總額除以該期間之總日數所得之金
    額…」；退撫辦法第3條規定：「平均工資依勞基法有關規定
    辦理」。又勞基法第2條第3款規定：「工資：指勞工因工作
    而獲得之報酬，包括工資、薪金及按計時、計日、計月、計
    件以現金或實物等方式給付之獎金、津貼及其他任何名義之
    經常性給與均屬之」。該所謂「因工作而獲得之報酬」者，
    係指符合「勞務對價性」而言，所謂「經常性之給與」者，
    係指在一般情形下經常可以領得之給付。判斷某項給付是否
    具「勞務對價性」及「給與經常性」，應依一般社會之通常
    觀念為之，其給付名稱為何？尚非所問。是以雇主依勞動契
    約、工作規則或團體協約之約定，對勞工提供之勞務反覆應
    為之給與，乃雇主在訂立勞動契約或制定工作規則或簽立團
    體協約前已經評量之勞動成本，無論其名義為何？如在制度
    上通常屬勞工提供勞務，並在時間上可經常性取得之對價（
    報酬），即具工資之性質而應納入平均工資之計算基礎，此
    與勞基法第29條規定之獎金或紅利，係事業單位於營業年度
    終了結算有盈餘，於繳納稅捐、彌補虧損及提列股息、公積
    金後，對勞工所為之給與，該項給與既非必然發放，且無確
    定標準，僅具恩惠性、勉勵性給與，非雇主經常性支出之勞
    動成本，而非工資之情形未盡相同，亦與勞基法施行細則第
    10條所指不具經常性給與且非勞務對價之年終獎金性質迥然
    有別（最高法院100年度台上字第801號判決意旨採相同見解
    ）。準此，司機加給是否屬於工資，應依一般社會交易之健
    全觀念，判斷是否具備勞工因提供勞務而由雇主獲致對價之
    「勞務對價性」，及有無於固定常態工作中可取得、具有制
    度上經常性之「經常性給與」為據。　　
　⑵查原告陳銘星為線路裝修員，其駕駛工程車從事線路裝修並
    負責保養維護車輛，被告每月另發給兼任司機加給，司機加
    給係因員工兼任駕駛工程車、保養維護車輛，被告每月固定
    給付之加給（見不爭執事項㈢、㈤），是原告陳銘星每月所領
    取司機加給，係其提供兼任司機之駕駛工作所獨有，該項給
    付是因兼任司機人員除其原來之主要職務外，須額外肩負兼
    任司機任務而給予之加給，並非因應臨時性之業務需求而偶
    爾發放，屬在該特定工作條件下之固定常態工作中勞工取得
    之給與，顯為原告陳銘星提供前開勞務之對價，且為每月之
    固定給與，亦具經常性，雖為每月固定金額，不論原告陳銘
    星實際出車之次數與有無，但本質上仍與原告陳銘星兼任司
    機駕駛間有密切關連性，即應認具有勞務對價性，自應屬工
    資之一部分，而應計入平均工資。　　
　⑶至被告辯稱其屬國營事業，依退撫辦法作業手冊及相關行政
    函示，經濟部關於「經常性給與」之項目已有特別指定，未
    列入之其餘項目例如司機加給即應排除不列為工資云云，然
    國營事業管理法（下稱國管法）第14條規定：「國營事業應
    撙節開支，其人員待遇及福利，應由行政院規定標準，不得
    為標準以外之開支」，同法第33條規定：「國營事業人員之
    進用、考核、退休、撫卹、資遣及其他人事管理事項，除法
    律另有規定外，由國營事業主管機關擬訂辦法，報請行政院
    核定」，僅在宣示國營事業應依行政院所定相關規定作為給
    付員工工作報酬、退休之準據，並未將司機加給明示排除於
    工資性質之外。且經濟部所屬事業人員關於退休金計算之平
    均工資認定，依國管法第33條授權經濟部訂定之退撫辦法第
    3條規定亦係依勞基法有關規定辦理。又退撫辦法作業手冊
    於「貳、工資與平均工資」固記載「二、平均（薪）工資…㈠
    計算平均工資之經常性給與：目前各機構人員之（薪）工資
    ，除單一薪給、延長工作時間工資（超時工作報酬、加班費
    均屬之，以下同）及經本部核定准併入平均工資計算之經常
    性給與者（如附件貳之一）外，其餘項目不予列入平均工資
    計算…」（見本院卷第299頁），且該手冊附件貳之一給與項
    目表未列入「司機加給」（見本院卷第302頁）。惟該作業
    手冊並非國管法所授權，僅能拘束經濟部所屬事業，對派用
    、僱用人員則無任何法律上之強制適用效力。另國營事業單
    位固得依其事業性質及勞動態樣與所屬人員另行訂定勞動條
    件，然所約定之勞動條件不得低於勞基法所定之最低標準。
    故行政院所規定關於國營事業所屬人員之待遇及福利標準、
    經濟部所定有關工資給與之辦法若與勞基法有所牴觸，仍應
    以勞基法之規定為據。司機加給具有勞務對價性、經常性給
    與之性質，核屬勞基法第2條第3款所謂之工資，已如前述，
    自不得以行政院及經濟部從未將司機加給核定為列入計算平
    均工資之給與項目，即將屬工資性質之司機加給排除於平均
    工資外。又司機加給是否屬於工資之一部分，本屬法院應依
    職權個案判斷之事項，行政機關之解釋，僅具參考性質，並
    無拘束法院之效力，故被告援引之相關函釋，亦均無從採為
    對其有利之認定。是被告所辯，均無可採。　
　⒉原告陳銘星不受年資結清協議書拘束：　
　　原告陳銘星簽立之年資結清協議書第2條固約定：「結清舊
    制之年資採計、基數計算方式，悉依據『經濟部所屬事業人
    員退休撫卹及資遣辦法』及勞動基準法等相關規定辦理。平
    均工資之計算悉依據行政院82年12月15日台82經44010號函
    核定『經濟部所屬事業機構列入計算平均工資之給與項目表』
    之規定辦理…」（見本院卷第289頁），但勞退條例第11條第
    1項、第3項規定：「本條例施行前已適用勞動基準法之勞工
    ，於本條例施行後，仍服務於同一事業單位而選擇適用本條
    例之退休金制度者，其適用本條例前之工作年資，應予保留
    」、「第1項保留之工作年資，於勞動契約存續期間，勞雇
    雙方約定以不低於勞動基準法第55條及第84條之2規定之給
    與標準結清者，從其約定」，是勞雇雙方於勞動契約存續期
    間約定結清適用勞退條例前之工作年資，其計算退休金基準
    應以不低於勞基法第55條規定之給與標準計算。又退撫辦法
    第3條規定平均工資認定依勞基法規定辦理，而勞基法第55
    條第2項規定退休基數之標準，係指核准退休時1個月平均工
    資，則司機加給是否為工資，自仍應依勞基法規定認定，且
    勞基法既為國家為實現憲法保護勞工基本國策制定之法律，
    勞基法第2條第3款之工資規定，乃屬強制規定，司機加給是
    否納入平均工資，應依勞基法規定而為適用判斷，並非勞雇
    雙方所能合意排除其適用之事項，倘若勞雇雙方之約定低於
    勞基法之標準，勞工自得不受拘束，仍得依勞基法之標準為
    請求。準此，原告陳銘星不受年資結清協議書拘束，仍得依
    勞基法之標準請求此部分退休金差額。
　⒊原告陳銘星得請求之金額及遲延利息：　　　
　⑴查司機加給應計入平均工資計算退休金，且司機加給計入退
    休金計算後，應補發原告陳銘星如附表編號4「應補發退休
    金」欄所示金額等節，被告就計算結果並無爭執（見本院卷
    第373至374頁），則原告陳銘星依勞基法第84條之2、第55
    條第1項、退休規則第9條第1款、第10條第1項第1款、退撫
    辦法第9條，請求被告給付上開金額，即屬有據，應予准許
    。至原告陳銘星另依年資結清協議書為同一聲明請求，既陳
    明屬選擇合併之關係（見勞訴卷第351頁），且不能使其受
    更有利之判決，自毋庸審究，併此敘明。
　⑵按「勞工退休金之給付，雇主應於勞工退休之日起30日內給
    付之」、「給付有確定期限者，債務人自期限屆滿時起，負
    遲延責任」、「遲延之債務，以支付金錢為標的者，債權人
    得請求依法定利率計算之遲延利息」、「應付利息之債務，
    其利率未經約定，亦無法律可據者，週年利率為5％」，勞基
    法第55條第3項前段、民法第229條第1項、第233條第1項前
    段、第203條分別定有明文。是被告未給付原告陳銘星上開
    金額，自原告陳銘星退休之日起30日之翌日起即屬遲延給付
    狀態，則原告請求自如附表編號4「本院判決利息起算日」
    欄所示日期起，起算法定遲延利息，即屬有據。至原告陳銘
    星固主張利息起算日應係舊制結清之日起30日之翌日即109
    年8月1日，惟依前揭規定，被告於原告陳銘星退休時起始負
    給付退休金之義務，並自退休之日起30日之翌日方負遲延責
    任，是原告陳銘星此部分主張於法無據，應予駁回。　
五、結論：　　
　㈠原告陳銘星依勞基法第84條之2、第55條第1項、第3項、退休
    規則第9條第1款、第10條第1項第1款、退撫辦法第9條規定
    ，請求被告給付如附表編號4「應補發退休金」欄所示金額
    ，及自如附表編號4「本院判決利息起算日」欄所示日期起
    至清償日止，按週年利率5％計算之利息，為有理由，應予准
    許。原告陳銘星請求逾上開範圍部分、原告蔡正良等5人依
    上揭規定或年資結清協議書，請求被告給付退休金差額本息
    部分，均無理由，應予駁回。
　㈡假執行：
　　本件係勞工之給付請求訴訟，並經本院為雇主敗訴之判決（
    主文第一項），應依勞動事件法第44條第1項、第2項之規定
    ，依職權宣告假執行，同時宣告被告得供擔保而免為假執行
    ，並酌定相當之擔保金額。　　
六、本件事證已臻明確，兩造其餘攻防方法及所用證據，經斟酌
    後認均不足以影響本判決之結果，爰不逐一論列，附此敘明
    。
七、訴訟費用負擔之依據：民事訴訟法第79條、第85條第1項。
中　　華　　民　　國　　111 　年　　4 　　月　　29　　日
                  勞動法庭    法　官  　梁夢迪
以上正本係照原本作成。
如對本判決上訴，須於判決送達後20日內向本院提出上訴狀。如
委任律師提起上訴者，應一併繳納上訴審裁判費。
中　　華　　民　　國　　111 　年　　4 　　月　　29　　日
                              書記官　　曹榮陞
附表：
編號 姓名 工作年資起算日期 （民國） 舊制年資結清日期(民國) 退休日期 (民國) 舊制結清基數／退休金基數  平均（含加發）夜點費及司機加給 （新臺幣/元）  應補發退休金 （新臺幣） 原告請求利息起算日 （民國） 本院判決利息起算日 （民國） 1 蔡正良 79年4月4日 109年7月1日 無 勞基法實施前 不適用 結清前3個月 不適用 21萬7,722元 109年8月1日 無（全部駁回）       勞基法實施後 35.5 結清前6個月 6,133    2 李和仁 77年4月4日 109年7月1日 無 勞基法實施前 不適用 結清前3個月 不適用 18萬7,463元 109年8月1日       勞基法實施後 37.5 結清前6個月 4,999    3 陳順安 77年9月21日 109年7月1日 無 勞基法實施前 不適用 結清前3個月 不適用 25萬7,890元 109年8月1日       勞基法實施後 37 結清前6個月 6,970    4 陳銘星 67年4月1日 109年7月1日 110年6月1日 勞基法實施前 12.6667 結清前3個月 3,199（僅司機加給） 14萬3,955元 109年8月1日 110年7月2日      勞基法實施後 32.3333 結清前6個月 3,199（僅司機加給）    5 葉惠昌 77年4月4日 109年7月1日 無 勞基法實施前 不適用 結清前3個月 不適用 23萬7,000元 109年8月1日 無（全部駁回）      勞基法實施後 37.5 結清前6個月 6,320    6 鄭貴文 77年4月4日 109年7月1日 無 勞基法實施前 不適用 結清前3個月 不適用 19萬2,450元 109年8月1日       勞基法實施後 37.5 結清前6個月 5,132